【裁判字號】    88,重訴,209
【裁判日期】    890705
【裁判案由】    損害賠償
【裁判全文】
臺灣高雄地方法院民事判決  八十八年重訴字第二○九號
    原      告  甲○○○
    訴訟代理人  侯重信律師
    被      告  乙○○（即林登祿之遺產管理人）
                            住.
                            居.
右當事人間，請求損害賠償事件，本院判決如左：
    主    文
被告應就林登祿之遺產給付原告新台幣伍佰壹拾貳萬陸仟柒佰柒拾元及自民國八十八
年四月十三日起至清償日止按年息百分之五計算之利息。
訴訟費用由被告就林登祿之遺產負擔。
本判決第一項於原告以新台幣伍拾壹萬元供擔保後，得假執行。
    事    實
甲、原告方面：
壹、聲明：求為判決如主文所示。
貳、陳述：
一、緣已故之林登祿（民國三十八年四月十一日生，八十七年八月二日死亡）係原告
    甲○○○之夫林丁富之二哥，乃居住於鄰近，惟林登祿因個性偏激與兄弟間感情
    不和，與甲○○○亦素為不睦，並懷疑其母之墓地風水係為甲○○○所破壞，以
    致於其身體狀況不佳，遂於八十七年六月五日凌晨五時三十分許，至高雄市○○
    ○路自立加油站，購買九五無鉛汽油七十六元，並分裝為四小瓶另以塑膠袋裝載
    後，攜至高雄市三民區○○○路一七七巷二十七號林丁富之住處，此舉雖為早起
    運動之原告所瞥見，惟林登祿卻已基於殺人、放火之故意，將該汽油潑灑於上址
    屋內之神桌前，並隨即取出打火機，點燃汽油，火勢順桌巾沿燒，致該屋一、二
    樓全毀，原告雖倖免於難，但因不及叫醒猶於該址二樓熟睡之夫林丁富及子女林
    美蓮、林紘民，致該三人因吸入性灼傷而窒息死亡。林登祿隨即前往高雄市政府
    警察局三民第一分局哈爾濱派出所自首，並經臺灣高雄地方法院檢察署檢察官，
    依刑法第一百七十三條第一項放火罪與同法第二百七十一條第一項殺人罪，以八
    十七年度偵字第一三○六一號起訴在案，惟林登祿嗣後於八十七年八月二日下午
    二時五十五分，因糖尿病所致之心肺衰竭而死亡，本院並以八十七年度重訴字第
    二十六號判決公訴不受理確定。
二、按因故意或過失，不法侵害他人之權利者，負損害賠償責任；不法侵害他人致死
    者，對於支出殯葬費之人，亦應負損害賠償責任；被害人對於第三人負有法定扶
    養義務者，加害人對於該三人亦應負損害賠償責任；不法侵害他人致死者，被害
    人之父、母、子、女及配偶，雖非財產上之損害，亦得請求賠償相當之金額，民
    法第一百八十四條第一項前段、第一百九十二條第一項、第二項、第一百九十四
    條定有明文。原告甲○○○為被害人林丁富之妻、林美蓮、林紘民之母，因林登
    祿故意放火、殺人之行為，受有極大之精神痛苦，並損失將來受林丁富、林美蓮
    、林紘民扶養之利益，且其亦為實際支出殯葬費之人，故本得向林登祿請求下列
    金額：
  (一)殯葬費：原告甲○○○共支出新台幣（下同）九十三萬八千八百元，包括(1)被害
    三人之斂喪費共八十萬三千八百元。(2)被害三人死亡後牌位安置於觀音山金寶塔
    ，每名四萬五千元，包含管理費一萬五千元在內，故三人之安葬費共計十三萬五
    千元。
  (二)扶養費：按受扶養權利者，以不能維持生活而無謀生能力者為限，而無謀生能力
    之限制，於直系血親尊親屬不適用之，此為民法第一千一百十七條第一項、第二
    項明文規定，而夫妻互受扶養權利之順序與直系血親尊親屬同，且亦不以無謀生
    能力為必要，故原告甲○○○因不能維持生活，而損失將來可受被害人林丁富、
    林美蓮、林紘民扶養之利益共一百十八萬七千九百七十元，茲說明如下：
  (1)原告甲○○○係民國四十年三月四日出生，於侵權行為事故發生時（八十七年六
    月五日）為四十七歲，尚有二十五年之平均餘命可受扶養，合先敘明。
  (2)被害人林丁富係三十八年四月十一日出生，林美蓮係六十二年七月三十日出生，
    林紘民則係七十九年二月十八日出生，該三人因系爭侵權行為而死亡時，分別為
    四十九歲、二十五歲及八歲；故於斯時，林丁富、林美蓮已有扶養能力，對於原
    告有扶養義務，至林紘民則須年滿二十歲（九十九年二月十八日）時，始有扶養
    能力及義務。準此而論，自事故發生時往後計算至林丁富六十歲時（九十八年四
    月十一日），林丁富與林美蓮對原告共負十一年之扶養義務；自此之後至甲○○
    ○之餘命終了時，則由林美蓮與林紘民共負十四年之扶養義務。惟因原告可受扶
    養之義務人僅有被害人三人，本即應由該三人共負二十五年之扶養義務，故無分
    段計算扶養利益之必要。
  (3)從而，原告因林登祿之侵權行為，損失將來二十五年可受扶養之利益，故自可以
    財政部八十六年度扶養親屬免稅額每名每年七萬二千元為基礎，依霍夫曼計算法
    扣除中間利息計算，請求林登祿賠償一百十八萬七千九百七十元之扶養費。
  (三)非財產上之損失：原告一家四口生活和樂，幸福美滿，今突逢劇變，夫婿與子女
    三人在旦夕間，死於橫禍，家庭破碎，原告孑然一身，處境悽慘，精神之痛苦，
    不言而喻，爰請求三百萬元，聊資慰藉。
三、林登祿於八十七年八月二日死亡後，其依民法第一千一百三十八條所列各順序之
    繼承人除已死亡者外，餘均拋棄其繼承權，故由原告聲請本院選任林登祿之遺產
    管理人，本院亦已以八十七年度聲字第一四五三號選任林登祿之妻即被告乙○○
    為遺產管理人，管理林登祿所遺留之財產，故原告自得以乙○○為被告提起本訴
    ，並依據民法侵權行為法則，請求被告就林登祿遺產給付上開金額及法定遲延利
    息。
四、提出相驗屍體證明書三份、臺灣高雄地方法院檢察署八十七年度偵字第一三○六
    一號起訴書、本院八十七年度重訴字第二六號公訴不受理判決書、八十七年度聲
    字第一四五三號選定遺產管理人裁定書、喪葬費明細及收據、安置牌位與管理費
    收據各一份及戶籍謄本二份為證。
乙、被告方面：被告未於言詞辯論期日到場，亦未提出書狀，作何聲明或陳述。
丙、本院依職權(一)調閱臺灣高雄地方法院檢察署八十七年度偵字第一三○六一號卷、
    本院八十七年度聲字第一四五三號卷、八十八年重訴字第二六號卷。(二)函請國軍
    八○二醫院查詢林登祿於該院治療時，精神狀況是否有異常之處及糖尿病是否會
    傷害患者之精神，並檢附林登祿相關病歷資料。(三)函請臺灣高雄看守所查詢林登
    祿於收容期間，除患有糖尿病外，精神方面有無異常之處？其與其他收容人間互
    動之情形為何。
    理    由
一、被告經合法通知，未於言詞辯論期日到場，核無民事訴訟法三百八十六條各款所
    列情事，應依原告聲請，由其一造辯論而為判決。
二、林登祿於八十七年八月二日死亡後，其依民法第一千一百三十八條所列各順序之
    繼承人除已死亡者外，餘均拋棄其繼承權（此可參本院八十七年度聲字第一四五
    二號卷第九頁、第十頁之存證信函及繼承系統表），而得準用無人承認繼承之規
    定，故原告遂依民法第一千一百七十八條第二項規定，聲請本院選任林登祿之遺
    產管理人，本院亦已以八十七年度聲字第一四五三號選任林登祿之妻即被告乙○
    ○為遺產管理人，管理林登祿所遺留之財產等情，業經本院審閱無訛，堪信為真
    實。而遺產管理人在遺產管理關係存續中，有以自己名義為遺產起訴或被訴之資
    格，故原告以乙○○為被告提起本訴，洵屬合法，合先敘明。
三、原告主張林登祿因個性偏激與兄弟及甲○○○均素為不睦，並懷疑其母之墓地風
    水係為甲○○○所破壞，以致於其身體狀況不佳，故於八十七年六月五日凌晨五
    時三十分許，以自購之汽油至原告之住處，並基於殺人、放火之故意，將該汽油
    潑灑於上址屋內之神桌前，並點燃汽油，致該屋一、二樓全毀，原告雖倖免於難
    ，但猶於該址二樓熟睡之夫林丁富及子女林美蓮、林紘民，卻因此而死亡。而林
    登祿嗣後經臺灣高雄地方法院檢察署檢察官以八十七年度偵字第一三○六一號起
    訴在案，惟於同年八月二日下午二時五十五分，因糖尿病所致之心肺衰竭而死亡
    ，而由本院以八十七年度重訴字第二十六號判決公訴不受理確定等語，業據林登
    祿於案發後死亡前於警訊及偵訊過程坦承不諱（見卷附之八十七年六月五日之警
    訊筆錄、八十七年六月五日之八十七年度偵字第一三○六號卷之偵訊筆錄），並
    參以臺灣高雄地方法院檢察署驗斷書及相驗屍體證明書，可証林丁富、林美蓮及
    林紘民確因吸入性灼傷窒息致死。而被告乙○○復經合法通知，未於言詞辯論期
    日到場，亦未提出書狀以供斟酌，本院依調查之結果，堪信原告之主張為真實。
四、按因故意或過失，不法侵害他人之權利者，負損害賠償責任；不法侵害他人致死
    者，對於支出殯葬費之人，應負損害賠償責任；被害人對於第三人負有法定扶養
    義務者，加害人對於該第三人亦應負損害賠償責任，民法第一百八十四條第一項
    前段、第一百九十二條第一項、第二項定有明文。今林登祿故意放火殺害被害人
    林丁富、林美蓮、林紘民，依上揭法律意旨，原告自得依侵權行為之法律關係提
    起本訴，請求損害賠償，並以林登祿之遺產管理人乙○○為被告，即屬有據，惟
    其請求之金額是否應予准許，茲分述如後：
  (一)殯葬費部分：民法第一百九十二條第一項規定：「不法侵害他人致死者，對於支
    出殯葬費之人，應負損害賠償責任」。經查，原告甲○○○就林丁富、林美蓮、
    林紘民之殯葬費所支出之九十三萬八千八百元，業據其提出永安葬儀社殯葬費明
    細表及收據、天興實業股份有限公司之收據各一份為證，且被告亦未到庭爭執，
    堪認為真實。故原告甲○○○請求之九十三萬八千八百元，洵屬有據，應予准許
    。
  (二)扶養費：按民法第一百九十二條第二項規定：「被害人對於第三人負有法定扶養
    義務者，加害人對於該第三人亦應負損害賠償責任」。又配偶間互負扶養義務、
    子女對父母依法亦均負扶養義務；而受扶養權利者，以不能維持生活而無謀生能
    力者為限，而無謀生能力之限制，於直系血親尊親屬不適用之，此為民法第一千
    一百十七條第一項、第二項明文規定，而夫妻互受扶養權利之順序與直系血親尊
    親屬同，且亦不以無謀生能力為必要，故原告甲○○○因不能維持生活，而損失
    將來可受被害人林丁富、林美蓮、林紘民扶養之利益為一百十八萬七千九百七十
    元，茲說明如下：
  (1)原告甲○○○係四十年三月四日出生，於侵權事故發生時正值四十七歲，為一家
    庭主婦，並無收入，顯為不能維持自己生活，故自林丁富、林美蓮、林紘民於八
    十七年八月二日死亡時，即有受扶養之權利，而依八十七年臺灣地區歷年簡易生
    命表女性平均餘命表，原告甲○○○於此時，尚有三十九點六二年餘命可受扶養
    ，故原告只請求其損失二十五年將來可受被害人三人扶養之利益，實屬合法。
  (2)被害人林丁富係三十八年四月十一日出生，林美蓮係六十二年七月三十日出生，
    林紘民則係七十九年二月十八日出生，該三人於八十七年八月二日死亡時，分別
    為四十九歲、二十五歲及八歲；故於此時，林丁富、林美蓮已有扶養能力，對於
    原告自有扶養義務，惟林紘民則須至其年滿二十歲（九十九年二月十八日）時，
    始有扶養能力及義務。而林丁富至六十歲（九十八年四月十一日）之強制退休年
    齡時，因本身亦需他人扶養，而喪失對原告之扶養能力；而林美蓮與林紘民至原
    告餘命終了時，皆未至強制退休之年齡，故本須扶養原告至終老。準此而論，自
    事故發生時往後計算至林丁富六十歲時（九十八年四月十一日），由林丁富與林
    美蓮共負對原告之扶養義務；自此之後至林紘民成年前，則由林美蓮獨力負擔扶
    養義務；再自林紘民成年時至甲○○○之餘命終了時，則係由林美蓮與林紘民共
    負扶養義務。惟因原告可受扶養之義務人僅有被害人三人，故無分段計算扶養利
    益之必要，而僅計算原告損失二十五年將來可受扶養利益即可。
  (3)從而，原告因林登祿之侵權行為，損失將來二十五年可受扶養之利益，依財政部
    八十六年度扶養親屬免稅額每名每年七萬二千元為基礎，並依霍夫曼計算法扣除
    中間利息，應為一百十八萬七千九百八十元（詳細計算式如附表），今原告僅請
    求一百十八萬七千九百七十元之扶養費，顯未逾上開範圍，洵屬有據，應予准許
    。
  (三)又不法侵害他人致死者，被害人之父、母、子、女及配偶，雖非財產上損害，亦
    得請求賠償相當之金額，民法第一百九十四條有明文規定。本院審酌原告甲○○
    ○未曾受教育，單純為家庭主婦，一生之希望及幸福全繫於丈夫與子女身上，竟
    目睹最親之家人，於一夕之間，全遭祝融吞噬，而肇事者竟為丈夫之二哥，使原
    本和樂之家庭，瞬間化為烏有，晚景淒涼無人可為陪伴，一生皆受精神傷害之苦
    等一切情狀，認原告請求精神慰撫金三百萬元，洵屬適切，應予准許。
  (四)綜上所述，原告甲○○○得請求被告就林登祿之遺產給付喪葬費九十三萬八千八
    百元、損失之扶養利益一百十八萬七千九百七十元、精神慰撫金三百萬元，合計
    共五百十二萬六千七百七十元。
五、從而，原告本於侵權行為之法律關係，請求被告乙○○就林登祿之遺產給付五百
    十二萬六千七百七十元及自起訴狀繕本送達之翌日即八十八年四月十三日起，至
    清償日止之法定遲延利息，洵屬正當，應予准許。
六、原告陳明願供擔保，聲請宣告假執行，就原告勝訴部分，核無不合，爰酌定相當
    之擔保金額准許之。
七、據上論結，本件原告為有理由，依民事訴訟法第三百八十五條第一項、七十八條
    、第三百九十條第二項，判決如主文。
中      華      民      國    八十九    年      七      月      五      日
                              臺灣高雄地方法院民事第二庭
~B審判長法官  謝靜雯
~B法      官  朱玲瑤
~B法      官  林靜梅
右為正本係照原本作成。
如對本判決上訴，須於判決送達後廿日內向本院提出上訴狀。
中      華      民      國    八十九    年      七      月     五      日
~B法院書記官  陳國榮
~F0
~T32
附表：
原告甲○○○所損失二十五年之受扶養利益，係以財政部八十六年度扶養親屬免稅額
每名每年七萬二千元為基礎，並依霍夫曼計算法扣除中間利息，故原告本得請求一百
十八萬七千九百八十元之扶養費：
年別5%複式霍夫曼計算法（第一年不扣除中間利息），其計算式為：[72000*16.
00000000（此為應受扶養25年之霍夫曼係數）]=0000000（小數點以下四捨五入）


司法院資訊處製作；財團法人民間司法改革基金會備份。
